最高法院刑事判決　　　　　　九十六年度台上字第五三七０號
上　　訴　　人　台灣高等法院檢察署檢察官
上訴人即自訴人　甲○○
被　 　　　 告　乙○○
上列上訴人等因自訴被告偽造文書案件，不服台灣高等法院中華
民國九十四年一月二十四日第二審更審判決（九十三年度上更(一)
字第五四二號，自訴案號：台灣台北地方法院九十年度第一九三
號），提起上訴，本院判決如下：
    主  文
上訴駁回。
    理  由
本院按刑事案件一經提起公訴、自訴或上訴而繫屬於法院，案件
在該審級法院繫屬中，訴訟主體相互間即發生訴訟上之權利義務
關係，此訴訟關係，法院與當事人均應受其拘束，故訴訟繫屬繼
續中，訴訟關係固然存在，該繫屬法院自應加以審判，但一經終
局裁判，審級訴訟關係即已消滅，從而自訴案件倘經繫屬之第一
審或第二審法院為終局判決，原有審級之訴訟關係即歸於消滅，
當事人若表示不服，提起第二審或第三審上訴，乃繫屬於另一審
級之開始，與該上訴審發生另一審級之訴訟關係，刑事訴訟法施
行法第七條之三前段復明定民國九十二年九月一日施行之修正刑
事訴訟法施行前，已「繫屬於各級法院之案件」，其以後之訴訟
程序，應依修正刑事訴訟法終結之。再參照刑事訴訟法第三十八
條準用第三十條規定及司法院院字第一七五五號解釋，自訴人委
任律師為代理人之委任狀，應於每一審級提出，案件於該審級終
結後，原有委任效力即不復存在。則自訴案件已為第一審或第二
審判決者，原有審級訴訟關係既歸消滅，其後提起上訴時，本諸
舊程序用舊法，新程序用新法之一般原則，重新繫屬於上訴審之
自訴案件，自訴人自應依修正後之規定委任律師為代理人。從而
，本件上訴人即自訴人甲○○於九十二年九月一日修正刑事訴訟
法施行前之九十年三月九日向台灣台北地方法院自訴被告乙○○
涉犯偽造文書罪，雖未委任律師為代理人，惟其自訴因係於修正
刑事訴訟法施行前提起，合乎當時刑事訴訟法之規定，基於起訴
恒定原則，其於當時已依法取得之訴訟權，即屬其合法正當之信
賴利益，不得因嗣後法律之修正即予剝奪，其自訴自屬合法，則
台灣台北地方法院於九十年五月十日及台灣高等法院於九十年九
月二十一日判決時，雖未裁定命自訴人委任律師為代理人，於法
自亦無不合。但第二審判決後，自訴人不服向本院提起第三審上
訴，案經本院撤銷該第二審判決發回原審法院，而原審於九十三
年九月十六日繫屬本件更審案件時，修正刑事訴訟法既已施行，
依首開說明，自應依新法之規定，委任律師為代理人，如未委任
，第二審法院應裁定命其補正，原審於九十三年十月二十二日裁
定命自訴人委任律師為代理人後，自訴人並未補正，本乎程序優
先原則，原審因依現行即修正後之刑事訴訟法第三百二十九條第
二項等規定，撤銷第一審關於乙○○部分之判決，改判諭知乙○
○部分自訴不受理，經核於法尚無違誤。檢察官上訴意旨以第一
審判決時自訴人未委任律師為代理人並無違法或不當，原判決應
以上訴不合法律上之程式或法律不應准許，判決駁回自訴人之上
訴，方屬合法，乃原判決逕將第一審關於乙○○部分之判決撤銷
，改判諭知乙○○部分自訴不受理，有適用法則不當及不載理由
之違法等語，尚有誤會。又自訴人於本件原審更審判決後，不服
該判決向本院提起第三審上訴，未依新法之規定，委任律師為代
理人，經本院於九十六年九月二十一日裁定（九十四年度上字第
一四八八號）命自訴人委任律師為代理人，自訴人逾期並未補正
，依首開說明，自非適法。應認本件檢察官及自訴人之上訴均無
理由，予以駁回。另自訴人對本院上開命其委任律師為代理人之
裁定聲明異議，經核其聲明異議所指檢察官應為本件之上訴人云
云，與上開應命自訴人委任律師為代理人之裁定係屬二事，亦無
理由，合予指明。
據上論結，應依刑事訴訟法第三百九十六條第一項，判決如主文
。
中　　華　　民　　國　九十六　年　　十　　月　 十一　 日
                      最高法院刑事第四庭
                          審判長法官  莊　登　照
                                法官  黃　一　鑫
                                法官  林　秀　夫
                                法官  徐　昌　錦
                                法官  許　錦　印
      本件正本證明與原本無異
                                      書  記  官
中　　華　　民　　國　九十六　年　　十　　月　 十八　 日
                                                      V
